臺灣臺北地方法院民事判決　　　　　　　　　　　　九十三年度訴字第四七三四號
　　原　　　告　乙○○
　　被　　　告　甲○○
右當事人間請求履行契約事件，本院於中華民國九十三年十二月十四日言詞辯論終結
，判決如左：
    主      文
被告應將其所有坐落於台北市○○區○○段二小段一六七地號土地（面積一千一百六
十九平方公尺，應有部分九百八十分之二七）及其上台北市○○區○○段二小段建號
第三六四號之建物（門牌號為台北市○○區○○街一段二十六巷十九號四樓）之所有
權移轉登記與原告。
訴訟費用由被告負擔。
原告假執行之聲請駁回。
　　事實及理由
一、原告起訴主張：兩造前於民國八十二年七月五日簽訂讓渡書，約定由被告將其所
    有坐落於台北市○○區○○段二小段一六七地號及其上建號三六四門牌號為文山
    區○○街○段二十六巷十九號四樓之建物向銀行辦理新台幣（以下同）二百五十
    萬元之貸款（清償期為十五年），期間之貸款債務由原告繳納，同時被告應將系
    爭房地無條件讓與原告，自用住宅增值稅應由原告繳納，被告應在適當時期過戶
    。但因政府獎勵不動產交易土增稅優惠減半之舉將於九十四年一月三十一日截止
    ，原告乃於九十三年五月間要求被告配合過戶移轉登記，被告迄今仍未履約，原
    告先後以二張存證函通知要求依約履行義務遭拒，為此依前揭讓渡書之契約關係
    ，請求被告移轉系爭不動產之所有權登記予原告等情。並聲明：(1)被告應將坐落
    於台北市○○區○○段二小段一六七地號及其上建號三六四門牌號為文山區○○
    街○段二十六巷十九號四樓之建物移轉登記予原告。(2)願提供擔保，請准宣告假
    執行。
二、被告則以：被告父親早逝，身為長子的被告初中畢業即被迫停學就業，以賺取收
    入幫忙母親養家，並讓弟妹（含原告）安心讀書。至六十五年間為安頓家人，乃
    購置系爭標的物，當時自備款約五成係轉賣祖產而來，其餘則靠銀行貸款，再慢
    慢清償本息；而母親念及被告工作多年增加收入之貢獻，及負擔大部分貸款重擔
    之辛勞，遂指定被告為系爭不動產所有權之登記名義人。之後因家庭生活費用及
    弟妹教育費用需求，乃陸續洽請銀行增貸，以應付日益增加的龐大支出。至八十
    二年間原告因投資失敗而搬回該屋時，尚有二百五十萬元未償，此即讓渡書所示
    貸款金額之由來。原告竟以繳納貸款金額作為買賣價金，顯然有所誤解。而八十
    二年間該屋價值約五百萬元，以負擔貸款作為讓渡系爭不動產的條件，只不過要
    原告善盡家庭一份子的責任而已，並非即以二百五十萬元為買賣對價，因為原告
    既然一家四口均進駐其內，就算把繳貸款當成納房租，亦是理所當然。原告企圖
    以顯不相當的貸款金額扭曲成買賣總價，已屬不是，甚且誣指所有貸款款項均為
    被告取得（實際該款項係應家庭及教育費用之需），亦不足採信。況書立讓渡書
    當時，家族成員因念及母親大人老邁年高，為使其能安養天年，且無後顧之憂，
    乃與原告達成協議，而依兩造共同簽署之讓渡書第一、二條約定，自八十二年七
    月起，為期十五年總計金額二百五十萬元之貸款，須由原告負責按期繳納；系爭
    房地須在適當時期方能辦理移轉登記，從而，原告須於符合上開條件時，被告始
    須讓渡系爭標的物予原告。而所謂「適當時期」，依當時家族協議結果，係指兩
    造之母不需居住系爭標的物之時（亦即母親百年後始辦理產權過戶），詎原告自
    簽署讓渡書起，即未依約按期繳納貸款，致居住於系爭房地的母親終日憂心，不
    堪銀行屢次催討，遂多次主動代原告繳納，自八十七年起至九十二年止，總計代
    為繳交四十萬二千餘元。而被告亦主動自九十二年五月起代被告繳交貸款十三期
    ，計十一萬四千元。按原告既未善盡如期繳納貸款之責，是原告自無權依約請求
    辦理系爭房地所有權移轉登記。另兩造之母迄今仍居住於系爭標的物，讓渡書所
    述「適當時期」之停止條件尚未成就，原告當無權要求被告辦理過戶事宜等語，
    資為抗辯；並聲明：(1)原告之訴及其假執行之聲請均駁回。(2)如受不利之判決，
    願供擔保請准宣告免予假執行。
三、經查，原告起訴主張：兩造前於八十二年七月五日簽訂讓渡書，約定由被告將其
    所有坐落於台北市○○區○○段二小段一六七地號及其上建號三六四號門牌號碼
    為台北市○○區○○街一段二十六巷十九號四樓之建物向銀行辦理二百五十萬元
    之貸款，貸款債務由原告繳納，被告同時將系爭房地無條件讓與原告一節，業據
    其提出讓渡書一件為證，且為被告所不爭執，自堪信為真實。至原告主張被告應
    將系爭房地之所有權移轉登記與原告等語，則為被告所否認，且以前揭詞情置辯
    ，是本件應審酌者厥為：被告辦理系爭房地所有權移轉登記之契約義務是否已屆
    清償期，茲論述如下：
（一）、按「一、茲將位於台北市文山區○○區○○街一段二十六巷十九號房屋，自
        八十二年七月起辦理十五年期二五○萬元貸款，由乙○○君負責繳納，同時
        把此間房屋無條件讓予乙○○君，將來雙方配偶、子女等對此處理方式不得
        提出異議。二、在適當時期過戶時，其自用住宅增值稅必須由乙○○君負責
        繳繳納。」為系爭讓渡書第一、二條所明定，是被告應於八十二年七月以系
        爭房地辦妥抵押貸款二百五十萬元貸款由原告負責繳納之同時將系爭房地讓
        與原告甚明。而查，本件原告主張：被告曾以債務人地位執系爭房地向銀行
        辦理抵押貸款二百五十萬元，由原告按期繳納貸款本息至九十二年四月，其
        後僅部分繳納本息，被告已於八十九年間將土地及建物所有權狀交付原告一
        節，為被告所不爭執，且有原告提出之存摺帳號00000000000-0之活期儲蓄
        存款明細、台北行無摺存入收款存根（卷附第第二七頁至第三八頁參照土地
        及建物所有權）、被告提出之第一銀行自動付款機交易明細表（卷附第六八
        頁、第六九頁參照）可稽，堪信為真實，是被告於其以系爭房地辦妥抵押貸
        款二百五十萬元貸款由原告繳納本息之同時揆諸首揭約定自應將系爭房地讓
        與原告，原告主張被告應辦理系爭房地所有權移轉登記予伊一節，自屬有據
        。
（二）、至被告辯稱系爭房地所有權移轉登記之履行，附有原告應按期繳納貸款及兩
        造之母不需居住系爭標的物之時（亦即母親百年後）始辦理產權過戶之條件
        云云，惟綜觀系爭讓渡書全文，無隻字片語提及原告須按期繳納貸款至上開
        貸款清償完畢及兩造之母不需居住系爭標的物時（亦即母親百年後）始得請
        求辦理產權過戶之事，況不動產之所有權移轉登記為物權變動之重要公示方
        法，不動產物權變動如未經登記，當事人間不生物權變動之效力，是兩造果
        有以系爭貸款清償完畢、兩造之母不需居住系爭標的物（即指兩造之母百年
        後）二項為辦理所有權移轉登記之條件，則焉有就此重要事項忒置不論，未
        加載明之理，是被告辯稱系爭房地所有權移轉登記之履行附有條件云云，自
        嫌乏據。
四、次按「清償期，除法律另有規定或契約另有訂定，或得依債之性質或其他情形決
    定者外，債權人得隨時請求清償，債務人亦得隨時為清償。」民法第二百一十五
    條定有明文，本件兩造雖於系爭讓渡書第二條約定「在適當時期過戶時，其自用
    地所有權移轉登記予原告，則未加約定，且被告迄今尚未將系爭房地所有權移轉
    登記予原告，從而，原告依讓渡契約之法律關係，訴請被告將系爭房地所有權移
    轉登記予原告，即屬有據，應予准許。
五、本件因事證已臻明確，兩造其餘攻擊、防禦方法及所為之立證，經核與判決之結
    果不生影響，無庸逐一論述，併予敘明。
六、又本件判決係命被告就系爭不動產為移轉登記之意思表示，依法自判決確定時即
    視為被告已為上開意思表示，此際地政機關即應本於判決為移轉登記，其性質須
    待判決確定後始得為之，判決確定前無強制執行以外之執行可言，從而原告聲明
    願提供擔保，請准宣告假執行，自無可採，應予駁回。
七、結論：本件原告之訴為有理由，爰依民事訴訟法第七十八條，判決如主文。
中　　　華　　　民　　　國　　九十三　　年　　 十二 　　月　　三十一　　日
                              民事第四庭  法  官  周玫芳
右為正本係照原本作成。
如對本判決上訴，須於判決送達後二十日內向本院提出上訴狀。
中　　　華　　　民　　　國　　九十三　　年　　 十二 　　月　　三十一　　日
                                          書記官  郭麗琴
